臺灣高等法院民事判決
109年度上易字第212號
上  訴  人  佳利達企業股份有限公司

法定代理人  吳昊恩  
訴訟代理人  吳秀菊律師
被 上訴 人  聯安國際消防安全設備有限公司

法定代理人  鄭淑惠  
訴訟代理人  林立捷律師
上列當事人間請求給付服務費事件，上訴人對於中華民國108年1
1月15日臺灣桃園地方法院108年度訴字第1450號第一審判決提起
上訴，本院於109年9月22日言詞辯論終結，判決如下：
    主      文
上訴駁回。
第二審訴訟費用由上訴人負擔。
    事實及理由
甲、程序方面：
    本件上訴人訴訟代理人於本院言詞辯論期日為上訴之聲明後
    ，雖以被上訴人遲誤到場為由拒絕辯論（見本院卷第603頁
    ）。然言詞辯論，以當事人聲明應受判決之事項為始，民事
    訴訟法第192條定有明文，本件上訴人訴訟代理人既已為上
    訴之聲明，復於被上訴人訴訟代理人到場後，始終在庭就本
    件各項爭點續行言詞辯論（見本院卷第603至604頁），本院
    仍本於兩造之言詞辯論而為裁判。
乙、實體方面：
一、被上訴人主張：上訴人陸續於民國105至107年間委託伊就其
    所有門牌號碼桃園市○○區○○路0段000號建物（下稱系爭建物
    ）辦理系爭建物如附表編號1至3、7所示公共安全檢查簽證
    及消防檢修申報等事務（下合稱系爭事務），伊已依約處理
    系爭事務完畢，惟上訴人迄未給付如附表編號1至3、7所示
    之服務費用合計新臺幣（下同）11萬250元；又系爭建物因
    消防缺失未改善，經桃園市政府消防局（下稱消防局）分別
    於106年4月12日、106年12月13日開立限期改善通知單，上
    訴人乃委託伊施作如附表編號4至6所示消防缺失改善工程（
    下合稱系爭改善工程），該工程業已完工且經上訴人驗收完
    畢，亦經消防局複查合格，上訴人尚有如附表編號4至6所示
    工程款合計81萬9525元未付等情。爰依委任契約及承攬契約
    之法律關係，求為命上訴人給付92萬9775元及加付自支付命
    令送達翌日起算法定遲延利息之判決。
二、上訴人則以：兩造係就系爭事務成立承攬契約，伊已給付申
    報費用予被上訴人，其不得再為請求；況被上訴人分別於10
    5年9月30日、106年1月11日完成如附表編號1、2所示工作，
    遲至108年5月3日始聲請本件支付命令，則該2筆承攬報酬請
    求權已罹於時效，伊自得拒絕給付。又系爭改善工程尚未完
    工，復未經伊驗收，被上訴人亦不得請求伊給付工程款81萬
    9525元等語，資為抗辯。
三、原審判決上訴人全部敗訴，上訴人不服，提起上訴，其聲明
    ：㈠原判決廢棄。㈡被上訴人在第一審之訴駁回。被上訴人答
    辯聲明：上訴駁回。
四、下列事項為兩造所不爭執，應可信為真實（見本院卷第88頁
    ）：
  ㈠上訴人為系爭建物之所有權人，委請被上訴人代為向桃園市
    政府辦理105年度、106年度建築物公共安全檢查簽證之申報
    ，及105年度、107年度消防檢修之申報。
  ㈡系爭建物因消防缺失未改善，經消防局分別於106年4月12日
    、106年12月13日開立消防安全設備不合規定限期改善通知
    單，上訴人委由被上訴人為其施作系爭改善工程，被上訴人
    分別於106年8月21日、12月7日、107年2月23日提出消防設
    備安全改善工程報價單。
五、兩造之爭點如下：
  ㈠被上訴人請求上訴人給付處理系爭事務報酬，是否有理由？
    被上訴人之報酬請求權已否罹於時效？
　㈡被上訴人主張已經完成系爭改善工程承攬工作，請求上訴人
    給付承攬報酬，是否有理由？ 
六、茲就兩造之爭點，說明本院之判斷如下：
  ㈠兩造間就系爭事務處理成立無名勞務契約，兼有事務處理與
    工作完成之性質，被上訴人請求上訴人給付處理系爭事務報
    酬11萬250元，尚未罹於民法第125條規定之15年時效：
  ⒈按委任與承攬於契約履行之過程中，皆以提供勞務給付作為
    手段，在性質上同屬勞務契約。然受任人提供勞務旨在本於
    一定之目的，為委任人處理事務，其契約之標的重在「事務
    之處理」；至於承攬人提供勞務乃在為定作人完成一定之工
    作，其契約之標的重在「一定工作之完成」。苟當事人所訂
    立之契約，係由承攬之構成分子與委任之構成分子混合而成
    ，且各具有一定之分量時，其既同時兼有「事務處理」與「
    工作完成」之特質，即不能再將之視為純粹之委任或承攬契
    約，而應歸入非典型契約中之混合契約（司法院院字第2287
    號解釋參照），而成為一種法律所未規定之無名勞務契約，
    並應依民法第529條適用委任之規定。 　
　⒉經查：
　⑴上訴人委請被上訴人就系爭建物公共安全檢查申報，被上訴
    人提出報價單收費範圍包括：建築物公共安全檢查簽證及申
    報1式2萬4000元，及稅率5％為1200元，合計2萬5200元；備
    註欄記載報價收費內容則含括：現場檢查及紀錄費用、現況
    檢查照片紀錄費、現況平面圖繪製費、避難設施及設備檢查
    紀錄圖繪製費、申報前複查費、報告書製作費、提供改善計
    畫書、專業檢查人員簽證費、送件及申報費用等，有被上訴
    人提出之報價單可稽（見原法院108年度司促字第9693號卷
    ，下稱《促字卷》第9、17頁），復為兩造所不爭執（見本院
    卷第554頁），顯然兩造就系爭建物公共安全檢查成立契約
    之標的包括「完成一定之工作」（例如：圖面繪製、提供改
    善計畫書、報告書、送件等）及「處理一定之事務」（例如
    ：現場檢查、申報前複查、專業檢查人員簽證、申報等），
    被上訴人應完成事項部分帶有委任之性質，部分含有承攬之
    特性，且各具有一定之分量，核其性質應認為係委任與承攬
    所混合而成之無名勞務契約，而非純粹典型之承攬契約，依
    上說明，即應適用關於委任之規定作為判斷兩造間權利義務
    關係之依據。　
　⑵被上訴人處理系爭建物消防檢修申報簽證，其內容包括消防
    安全設備（含緊急廣播設備、避難器具、緊急照明設備、連
    結送水管等）檢查、提出消防安全設備改善計畫書、消防安
    全設備檢修報告書等，並向消防局申報等情，亦有被上訴人
    報價單、消防安全設備檢修申報書、消防局消防安全設備檢
    修申報受理單為據（見促字卷第13、14、22、23頁、本院卷
    第221至374頁），復為兩造所不爭執（見本院卷第554頁）
    。堪認兩造間就系爭建物消防安全設備檢修申報成立契約之
    標的包括「完成一定之工作」（例如：提出改善計畫書、檢
    修報告書等）及「處理一定之事務」（例如：消防安全設備
    檢查、向消防局申報），係由含有委任之構成分子與承攬之
    構成分子混合而成，且各具有一定之分量，兼有「事務處理
    」與「工作完成」之特質，兩者無從割裂，應歸入非典型契
    約中之委任與承攬二種勞務契約之成分所組成之混合契約，
    性質上仍不失為勞務契約之一種，依民法第529條亦應適用
    委任之規定。
　⑶準此，兩造間就系爭事務之處理，成立兼有委任與承攬之混
    合契約，兩者無從割裂，應依民法第529條適用委任之規定
    ，故被上訴人就系爭事務處理所成立之4個報酬請求權之消
    滅時效，應適用民法第125條之規定為15年。上訴人抗辯：
    兩造間就系爭事務之處理成立4個承攬契約，認應適用同法
    第127條第7款之2年時效之規定，即無可採。　　　　
　⒊上訴人委託被上訴人辦理如附表編號1、3所示之建築物公共
    安全檢查簽證及申報，經被上訴人指定廖巍建築師事務所為
    檢查人辦理檢查並製作相關報告書等申報文件後，掛號上傳
    檢查報告書等申報文件至建築物公共安全檢查申報掛號系統
    ；兩造復共同委任被上訴人負責人即消防設備師士鄭淑惠辦
    理如附表編號2、7所示建築物消防設備安全檢修申報，並於
    辦理檢修並製作相關報告書等申報文件後，向消防局檢修申
    報系統上傳檢修申報資料等情，各有委託書、建築物公共安
    全檢查申報掛號系統查詢紀錄、105年度及106年度建築物公
    共安全檢查申報掛號憑證、建築物消防避難設施與設備安全
    檢查申報結果通知書、105年度及107年度消防局消防安全設
    備檢修申報受理單、建築物公共安全檢查簽證申報資訊查詢
    可稽（見本院卷第51至53、67、71至81、103頁），堪認被
    上訴人已處理系爭事務完畢，並提出相關檢查申報書、安全
    檢查報告書，向上訴人報告顛末。兩造就系爭事務處理約定
    報酬分別為2萬5200元、2萬6250元、2萬5200元、3萬3600元
    ，有前揭經上訴人簽認之報價單可考（見促字卷第9、13、1
    7、22頁），則被上訴人依民法第548條第1項之規定請求上
    訴人給付報酬11萬250元（計算式：25,200＋26,250＋25,200＋
    33,600＝110,250），洵屬有據。上訴人未就其已清償系爭事
    務報酬之利己事實舉證以實其說，其空言已給付被上訴人處
    理系爭事務各該報酬云云，難以採信。　　　
　㈡被上訴人業已完成系爭改善工程之工作，上訴人所舉證據不
    足認被上訴人尚未完成工作，被上訴人請求上訴人給付承攬
    報酬81萬9525元，洵屬有據：
　⒈被上訴人主張：上訴人因遭消防局分別開立106年4月12日及1
    06年12月13日等2次限期改善通知單，乃將系爭改善工程陸
    續交被上訴人承攬施作，兩造先後於106年10月27日、106年
    12月15日前、107年3月21日成立3個承攬契約等情，業據其
    提出上開限期改善通知單、106年8月21日、106年12月7日及
    107年2月23日報價單可稽（見促字卷第27至29、33、36頁）
    ，復為上訴人所不爭執（見本院卷第593頁），堪信為真。
　⒉上訴人雖抗辯：被上訴人提出系爭改善工程之驗收證明文件
    均非真正，系爭改善工程尚未完工云云。惟：
　⑴就兩造分別於106年10月27日、106年12月15日前成立之承攬
    契約，被上訴人主張均已完工，並提出其上蓋有驗收單戳章
    ，且經上訴人負責人簽名、註記日期為3月2日之報價單2紙
    （下稱系爭驗收證明）、施工完工照片可稽（見促字卷第31
    、34頁、本院卷第529至535頁）；上訴人不爭執上開文件上
    其負責人之簽名真正（見本院卷第89、388頁），依民事訴
    訟法第358條第1項規定，推定該私文書為真正，即作成該文
    書之人確曾為文書內所記載之表示或報告，可見系爭改善工
    程關於上開施作部分業於107年3月2日經上訴人完成驗收。
    上訴人雖抗辯：此係被上訴人事後在上訴人負責人簽認之報
    價單上加蓋驗收戳章而偽造該文書，被上訴人實際並未完工
    ，並否認該部分工程已經驗收完畢云云。然系爭驗收證明雖
    名為報價單，其上均蓋有驗收空白戳章並經上訴人負責人簽
    名於欄內，且與被上訴人106年8月21日報價單格式不同、與
    106年12月7日報價單上蓋有兩造之圓戳章亦不相符（見促字
    卷第29、33頁），並經本院勘驗被上訴人提出上開文件原本
    與其提出影本相符，其上皆有上訴人負責人以藍色原子筆所
    為簽名（見本院卷第388頁），顯非被上訴人事後在同一文
    件加蓋驗收戳章而偽造；上訴人復未就此利己事實舉證以實
    其說，難以採信。
　⑵兩造於107年3月21日成立之承攬契約，被上訴人業已完工，
    並經上訴人負責人於107年6月14日驗收等情，亦經上訴人提
    出工程完工驗收確認單為證（見促字卷第39頁）。上訴人不
    爭執上開文件上其負責人之簽名真正（見本院卷第89、388
    頁），其空言抗辯：此係被上訴人拿給上訴人負責人簽名時
    ，表示此係報價單，當時急著出門，倉促簽名於上，僅表示
    簽收文件，而非確認有驗收程序云云，亦無憑採。　
　⑶參以上訴人將系爭改善工程交被上訴人承攬施作後，經消防
    局先後於106年12月13日、107年10月5日、同年11月12日複
    查合格，有該局109年4月24日函、消防安全檢查紀錄表、本
    院109年5月4日公務電話紀錄可考（見本院卷第111至113、1
    19、121、123頁），復為兩造所不爭執（見本院卷第387至3
    88頁），倘若被上訴人未完成系爭改善工程，豈有可能經消
    防局複查合格，或經上訴人驗收確認，益見系爭改善工程業
    已完工。上訴人執此抗辯：系爭改善工程尚未完工云云，洵
    不可採。
　⒊上訴人復抗辯：系爭改善工程尚有消防水帶硬化、缺少緩降
    機、落地架鏽損、火警自動警報設備回路斷線、控制盤故障
    、手動發信器故障、消防管仍有缺失而致水壓不足、缺四角
    板手等情形，因認系爭改善工程尚未完工等語，並提出消防
    局108年9月16日、109年5月19日限期改善通知書、107年度
    及108年度消防安全設備檢修申報書為憑（見本院卷第137、
    413至425頁）。經查：
　⑴消防水帶硬化部分：被上訴人係就105年檢修及106年12月13
    日限期改善通知書所載系爭建物嚴重水帶硬化共計30條更換
    修繕，有被上訴人維修更換人員吳貴郁107年4月16日檢查紀
    錄表及照片為證（見本院卷第439至441頁），且經消防局10
    7年10月5日複查合格（見本院卷第121頁）。被上訴人提出
    系爭改善工程106年8月21日報價單備註欄載明：「以上報價
    項目非全廠消防改善，依業主要求先行改部分項目，如消防
    局有要求改善之消防設備須加做時另行報價改善」（見促字
    卷第29、30頁），顯然系爭改善工程並非針對系爭建物全部
    消防設備進行改善工程。上訴人未舉證108年9月16日、109
    年5月19日限期改善通知單所載部分硬化、無認可標示之水
    帶係屬系爭改善工程原應更換之消防水帶，不能排除為系爭
    改善工程施作完畢並經消防局107年10月5日複查後新增之檢
    測缺失，尚難執此謂被上訴人未完成該部分改善工程。
　⑵缺少緩降機及落地架鏽損部分：被上訴人於105年度消防檢修
    時已提報系爭建物廠房區有緩降機故障與落地架鏽損情形，
    經以系爭改善工程維修更新後，107年度檢修申報書所附消
    防安全設備改善計畫書已未列該部分缺失，但新增宿舍區既
    有緩降機與落地架鏽損等缺失，有系爭建物2樓消防設備平
    面圖、105年度及107年度消防安全設備檢修申報書─改善計
    畫書可考（見本院卷第443至459頁），顯然被上訴人施作系
    爭改善工程關於緩降機及落地架修繕部分，與上訴人提出前
    揭消防局改善通知單所載修繕緩降機及落地架缺失非屬同一
    位置，上訴人復未舉證上開缺失原即屬被上訴人承攬系爭改
    善工程之一部，尚難徒以上開限期改善通知單及消防安全檢
    修申報書遽謂被上訴人未完成該部分改善工程。
　⑶火警自動警備設備回路斷線部分：依105年度檢修申報改善計
    畫書記載7只手動發信器無電，係指受信總機火警綜合盤之
    發信器無電壓，其位置分別為系爭建物地下1樓編號2，1樓
    編號1、4、5，2樓編號17，3樓編號1，4樓編號24等7個回路
    無電壓，經被上訴人施作系爭改善工程後，與107年度檢修
    申報改善計畫書所記載13只無電之手動發信器，除1樓編號5
    外，其餘位置均有不同，各有105年度及107年度消防安全設
    備檢修申報書及附件資料可參（見本院卷第461至477頁）；
    且火警自動警報設備回路斷線原因甚多，尚難徒以消防局10
    8年9月16日、109年5月19日限期改善通知單記載部分編號之
    回路斷線（見本院卷第151、413頁），遽謂被上訴人未完成
    系爭改善工程。遑論承攬工作之完成與工作有無瑕疵係屬二
    事，上訴人於被上訴人完成系爭改善工程時，依民法第490
    條第1項規定即應給付報酬，縱事後發現其工作有瑕疵，仍
    無解其應給付報酬之義務。上訴人執此抗辯系爭改善工程尚
    未完工，進而拒絕給付報酬，亦無憑採。
　⑷控制盤故障部分：106年4月12日限期改善通知單所載室內消
    防栓設備幫浦組件故障，經被上訴人施作系爭改善工程後，
    於106年12月13日經消防局就室內外消防栓設備測試放水壓
    力複查合格，嗣經上訴人負責人於107年3月2日簽認驗收等
    情，有前揭限期改善通知單、消防安全檢查紀錄表、系爭驗
    收證明可稽（見促字卷第27、31頁、本院卷第111至113頁、
    第119頁），已難謂被上訴人未施作該部分修繕工作；被上
    訴人提出108年9月16日及109年5月19日限期改善通知書及10
    8年度消防安全檢修申報書所載控制盤過載開關跳脫後幫浦
    停止運轉故障，縱令屬實，充其量僅能證明控制盤於上開期
    日檢查時之狀態，亦無足推認被上訴人未完成系爭改善工程
    ，不足為有利於上訴人認定之依憑。
　⑸手動發信器故障部分：被上訴人105年度檢修申報改善計畫書
    所列共計28只手動發信器故障，經以系爭改善工程更換該故
    障發信器，業經上訴人負責人於107年3月2日驗收等情，有1
    06年8月21日報價單、系爭驗收證明可考（見促字卷第29、3
    1頁）；至上訴人提出107年度消防安全檢修申報書所載發信
    器無電現象，並未記載其原因（見本院卷第417頁），上訴
    人復未舉證係因發信器本身故障所致；況被上訴人完成更換
    發信器經驗收後，107年度檢修申報改善計畫書僅列有6只手
    動發信器缺壓扣片（見本院卷第473頁），縱108年度消防安
    全設備改善計畫書記載該手動發信器有缺壓扣片情形（見本
    院卷第423頁），距離被上訴人施作系爭改善工程已有相當
    時間，或係人為使用維護不當所致，亦難推認被上訴人以系
    爭改善工程裝設之發信器功能故障不全，進而推論其未完成
    該部分更換工作。
　⑹消防管仍有缺失導致水壓不足部分：消防局106年12月13日限
    期改善通知書僅記載連結送水口故障、採水設備採水口管路
    破損，並未記載放水壓不足之缺失（見促字卷第28頁），而
    被上訴人修繕上開送水口故障及採水口管路破損之缺失，有
    被上訴人完工照片可稽（見本院卷第495至505頁），復經消
    防局於107年10月5日複查合格，亦有消防安全檢查紀錄表為
    憑（見本院卷第121頁），上訴人提出108年度消防安全檢修
    申報書記載於廠房RF測試出水口進行放水性能測試，放水壓
    力不足（見本院卷第423頁），然其未舉證造成放水壓力不
    足肇因於系爭改善工程應施作之工項，且消防管水壓不足原
    因多端，被上訴人於106年度檢修申報改善書亦記載於屋頂
    測試出水口性能測試，放水壓力會間續停打，應加設延遲停
    車裝置改善等詞（見本院卷第491頁），即難徒以上開記載
    ，遽謂被上訴人未完成系爭改善工程。
　⑺缺四角板手部分：依106年度檢修申報改善計畫書所列缺4只
    四角板手，依當年度室外消防栓檢查表所列位置為編號3、4
    、5、6（見本院卷第507、511頁），與上訴人所舉107年度
    申報書所列缺1只四角板手，依當年度室外消防栓檢查表所
    列位置為編號2（見本院卷第515、519頁），顯係不同之四
    角板手，則上訴人抗辯：被上訴人未完成該部分工作等語，
    亦無憑採。　　　　　
　⒋據上，上訴人抗辯系爭改善工程尚未完工，核與事實不符，
    洵非可採。從而，被上訴人依民法第490條規定請求上訴人
    給付系爭改善工程之報酬81萬9525元（計算式：367,500＋27
    ,090＋424,935＝819,525），為有理由，應予准許。
七、末按給付無確定期限者，債務人於債權人得請求給付時，經
    其催告而未為給付，自受催告時起，負遲延責任。其經債權
    人起訴而送達訴狀，或依督促程序送達支付命令，或為其他
    相類之行為者，與催告有同一之效力。遲延之債務，以支付
    金錢為標的者，債權人得請求依法定利率計算之遲延利息；
    應付利息之債務，其利率未經約定，亦無法律可據者，週年
    利率為5％，民法第229條第2項、第233條第1項、第203條分
    別定有明文。被上訴人請求上訴人給付前揭報酬共計92萬97
    75元（計算式：110,250＋819,525＝929,775），係屬不確定
    期限之債權，且以支付金錢為標的。被上訴人請求上訴人給
    付自原支付命令送達翌日即108年6月6日起計付法定遲延利
    息（見促字卷第66頁），亦屬有理。　　　
八、綜上所述，被上訴人依委任契約、承攬契約之規定，請求上
    訴人給付92萬9775元，及自108年6月6日起至清償日止，按
    週年利率5％計算之利息，自屬正當，應予准許。原審為上訴
    人敗訴之判決，並無不合。上訴論旨指摘原判決不當，求予
    廢棄改判，為無理由，應駁回上訴。並依民事訴訟法第78條
    規定，為訴訟費用負擔之判決。
九、本件事證已臻明確，兩造其餘之攻擊或防禦方法及所用之證
    據，經本院斟酌後，認為均不足以影響本判決之結果，爰不
    逐一論列，附此敘明。
丙、據上論結，本件上訴為無理由，爰判決如主文。
中　　華　　民　　國　　109 　年　　10　　月　　6 　　日
                  民事第二十四庭
                        審判長法  官  胡宏文
                              法  官  陳心婷
                              法  官　陳筱蓉　

附表：
編號 報  價 日  期 施    工    項   目 金   額 (新台幣) 完成（驗收）日 期 出    處 1 105年6月6日 105年度建築物公共安全檢查簽證及申報 2萬5200元 105年9月30日 促字卷第9至12頁；本院卷第49、51頁 2 105年11月3日 105年度消防檢修申報 2萬6250元 106年1月11日 促字卷第13至16頁；本院卷第49、55頁 3 106年8月18日 106年度建築物公共安全檢查簽證及申報 2萬5200元 106年9月29日 促字卷第17至21頁；本院卷第49、53頁 4 106年8月21日 消防缺失改善 36萬7500元 107年3月2日 促字卷第29至32頁；本院卷第49頁 5 106年12月7日 泡沫原液槽內袋更新 2萬7090元 107年3月2日 促字卷第33至35頁；本院卷第49頁 6 107年2月23日 消防缺失改善 42萬4935元 107年6月14日 促字卷第36至40頁；本院卷第49頁 7 107年12月28日 107年度消防檢修申報 3萬3600元 108年1月4日 促字卷第22至26頁；本院卷第49、57頁 合              計   92萬9775元   
正本係照原本作成。
不得上訴。
中　　華　　民　　國　　109 　年　　10　　月　　6 　　日
　　　　　　　　　　　　　    書記官  賴以真